【裁判字號】    99,簡上,41
【裁判日期】    990611
【裁判案由】    贓物
【裁判全文】
臺灣士林地方法院刑事判決              99年度簡上字第41號
公  訴  人  臺灣士林地方法院檢察署檢察官
上  訴  人
即  被  告  丁○○
選任辯護人  簡志海律師
上列上訴人即被告因贓物等案件，不服本院99年度審簡字第186
號，中華民國99年2 月22日第一審判決（起訴書案號：98年度偵
字第13312 號），提起上訴，本院管轄之第二審合議庭判決如下
：
    主  文
原判決撤銷。
丁○○無罪。
    理  由
一、公訴意旨略以：被告丁○○係址設臺北市○○區○○路3 段
    187 號2 樓之品光數位科技有限公司（下稱品光公司）負責
    人，明知乙○○（所涉竊盜部分業經本院99年度審易字字66
    號判處徒刑）：(一)於民國98年8 月11日晚上7 時許攜至品光
    公司變賣求售之華碩廠牌筆記型電腦1 台（於98年8 月10日
    晚上8 時至翌（11）日凌晨2 時內某時竊自被害人戊○○之
    住處）；(二)於同年月13日晚上7 時許攜至品光公司變賣求售
    之acer廠牌筆記型電腦1 台、motorola V3 型手機1 支（於
    98年8 月13日凌晨2 時許竊自被害人丙○○之住處）、華碩
    廠牌筆記型電腦1 台（於98年8 月13日下午3 時許竊自己○○之住處）、(三)於同年月15日晚上7 時許攜至品光公司變賣
    求售之NOKIA 廠牌N82 型行動電話1 支（於98年8 月15 日
    上午6 時許竊自被害人甲○○之住處），均係來路不明之贓
    物，被告丁○○竟均基於故買贓物之犯意，各於上開時、地
    在，分別以新臺幣 (下同)3000 元故買前揭(一)之華碩廠牌筆
    記型電腦1 台；以3000元、500 元、3000元之價格各故買受
    上開(二)之acer廠牌筆記型電腦1 台、motorola V3 型手機1
    支、華碩廠牌筆記型電腦1 台；以3000元價格故買上開(三)之
    NOKIA 廠牌N82 型行動電話1 支，因認被告涉犯刑法第349
    條第2 項故買贓物罪嫌。
二、按犯罪事實應依證據認定之，無證據不得認定犯罪事實；不
    能證明被告犯罪者，應諭知無罪之判決，刑事訴訟法第154
    條第2 項、第301 條第1 項分別定有明文。又所謂認定犯罪
    事實之證據，係指足以認定被告確有犯罪行為之積極證據而
    言，如未發現相當證據，或證據不足以證明，自不能以推測
    或擬制之方法，以為裁判基礎。又認定不利於被告之事實，
    需依積極證據，茍積極證據不足為不利於被告事實之認定時
    ，即應為有利於被告之認定，更不必有何有利之證據。次按
    ，刑事訴訟上證明之資料，無論其為直接證據或間接證據，
    均須達於通常一般人均不致於有所懷疑，而得確信其為真實
    之程度，始得據為有罪之認定，若其關於被告是否犯罪之證
    明未能達此程度，而有合理性懷疑之存在，致使無從形成有
    罪之確信，即不得遽為不利被告之認定（最高法院76年臺上
    字第4986號判例參照）。次按刑法故買贓物罪之成立，固必
    以他人犯有財產上之犯罪為前提，且行為人主觀上必須對其
    所收受之物係他人為財產犯罪所得之物有所認識，並進而故
    買，始具故買贓物之故意，如不能證明行為人有贓物認識，
    雖予以故買，即無由成立該犯罪。次按除刑法針對故買贓物
    行為設有處罰之規定外，我國並未禁止二手物品之交易買賣
    ，然鑑於此類交易金額非鉅，買受者多僅就產品外觀之新舊
    、有無損壞及功能是否故障等進行估價，出賣人亦無須負擔
    產品維修、保固或更換瑕疵品等售後服務，性質上屬於一次
    性之交易活動，且買受人並無足夠能力得以針對出賣人身分
    、產品來源等進行確實之徵信，故有採取類如「出具讓渡書
    」之方式進行交易者，即由出賣人以書面聲明交易標的之來
    源正當、並非盜贓等事項，作為雙方權利義務之憑據，此種
    情形，苟無特別情事足資認定買受人主觀上已經認知標的物
    之來源有疑猶利用讓渡書藉以規避不法之情事，仍應認此舉
    業已符合前述徵信程序之要求。刑法第349 條關於贓物罪之
    規定，係針對行為人故意收受、搬運、寄藏、故買或牙保贓
    物，而在事後助成他人財產犯罪目的之惡性予以處罰，並非
    藉此課一般人民以協助追贓之責。從而故買贓物之罪責成立
    與否，實取決於能否積極證明行為人於收受該財產標的時，
    對於該標的物之不明來源具有認識，並出於犯罪之故意予以
    收受，致使原所有權人難以追及或回復，而非以被告是否「
    以低價故買」、「無法提出出賣者之真實姓名年籍以供查證
    案情」等為斷。苟未可證明被告自始有此犯意，縱然該標的
    物確為被告所持有、使用或購入，均無從推斷被告於持有標
    的物之初，主觀上即具有贓物之不法認識。蓋有關電腦設備
    之購買、轉售，核與機車、汽車等須受法定監理、過戶等移
    轉登記公示制度之拘束，並隨時受有員警依法查核車籍資料
    者不同，自難以課予買受人較高度注意義務；且參以時下我
    國社會流通交易之二手電腦數量、式樣繁多，倘非經由特定
    操作程序（如查閱軟體程式之註冊使用人）或於機身使用足
    資識別之名稱、標誌，尚難徒以外觀型態即可輕易判斷來源
    之合法性，先予敘明。
三、本件公訴人認被告涉有故買贓物之罪嫌，主要係以被告丁○○之供述（對於前揭時、地向乙○○購買上開贓物，且未能
    提供該買賣切結書，未留客戶資料等事實坦承不諱）、證人
    乙○○於警詢之供述（被告沒有追問贓物來源，復於偵查中
    供述第1 次收購時有填收購單，第2 次以後就沒有再看證件
    ）、證人賴弘棋之證述及公務電話紀錄表，資為論據。訊據
    被告丁○○對於上開時、地，以前揭價格向乙○○購買上述
    筆記型電腦及手機等物固坦承不諱，惟否認有故買贓物之犯
    意，辯稱：乙○○到品光公司販售上開物品時，伊有核對其
    證件，也有請其填寫書面資料，並不知所收購的是贓物，後
    來雖警察要伊提出該書面，但因伊將該書面遺失找不到而無
    法提出等語，其辯護人則為被告辯護稱：被告經營之品光公
    司主要營業項目之一即為收購二手電腦產品，被告每天自不
    同人處收購之品項約達20至30件，每月約達800 至900 件，
    難免買到1 、2 件贓物，本件被告主觀上並無贓物之認識等
    語。經查：
  (一)上開(一)(二)(三)所述之筆記型電腦及手機等物均為乙○○於前揭
    時間竊自各該被害人之贓物，復於上述時間攜至品光公司以
    前述各該價格販售予被告等情，業據被告供承無誤，核與證
    人乙○○於警詢、偵查中檢察官訊問時之供（證）述渠行竊
    之情節大致相符（98年偵字第13312 號卷第9 至14頁、第64
    至69頁參照），另證人乙○○於本院審理時並證稱：伊在警
    詢時所稱之出售價格因那陣子伊在施用K 他命，所以當時已
    沒有什麼印象了，伊只是說一個大概價格，並不確定，被告
    上開供承之收購價格應屬無誤等語（本院簡上卷第71、73至
    74頁參照），亦核與被告供述其向乙○○收購之價格無重大
    歧異，復有證人即竊盜罪被害人戊○○、丙○○、己○○、
    甲○○各於警詢中；另證人戊○○、甲○○、己○○於偵查
    中檢察官訊問時各證稱其等住家遭竊情節等語可憑（98年偵
    字第13312 號卷第25至27頁、第28至30頁、第31至33頁、第
    34至36頁、第64至67頁參照），堪認屬實。
  (二)證人乙○○於偵查中檢察官訊問時及本院審理時略證稱：伊
    是在網路上搜尋二手電器拍賣才看到品光公司刊登的廣告，
    伊之前完全不認識被告，伊曾三次拿前揭筆記型電腦及手機
    等物至品光公司出售，都是跟被告接洽，被告第一次有要看
    伊的證件，有拿單子給伊寫伊的個人資料，即寫賣方的姓名
    、年籍及身分證資料，伊拿證件影本出來給被告看，被告也
    有拿收購單給伊寫，再拿伊的證件核對，伊跟被告說這些出
    賣的二手商品有些是伊的，有些是伊的朋友託賣的，伊並沒
    有告訴被告說該電子商品是贓物，伊第二次去品光公司賣電
    腦時，被告仍有要求伊寫切結書，並要求伊寫個人的資料，
    但伊跟被告說伊上次來過有寫過個人資料，被告想起來就沒
    有要看伊的證件，被告還是要伊寫一張物品交易切結書，因
    此第二次伊有寫切結書，伊有看到被告當時有對一下，看一
    下伊；第三次去品光公司販賣贓物時伊也有再寫物品交易單
    ，個人資料的部分被告還是有問，但因伊的證件正本在台中
    ，伊怕弄丟，所以攜帶證件影本，伊告訴被告說伊之前有來
    過，伊當時認為被告已經知道伊，第一次有留過伊的資料，
    所以沒有再寫一次個人資料；伊第一次去賣被告有問說為何
    要賣電腦，伊說家裡要換電腦，被告說新電腦也可以在他那
    邊買，伊跟被告說已經屬意要買什麼了，伊第二次去時才說
    是朋友託伊過來賣，第三次去時伊沒有什麼印象被告有無特
    別問，好像都會問一下，說怎麼又來了，要賣什麼，伊告訴
    被告說東西是朋友託賣的，被告有問朋友怎麼知道東西要來
    這裡賣，伊跟被告說因為伊之前有來賣過東西，朋友知道後
    覺得價格還蠻公道的，所以朋友託伊來賣，當時是伊騙被告
    ，所以被告也不知道東西來源，被告並沒有懷疑說伊來路不
    明而出的買價比較便宜一點，所以被告估價並開價後詢問伊
    要不要賣，並給伊看一個價格表格，伊對電腦不瞭解，伊其
    實也看不懂，伊有跟被告討價還價，跟被告說沒有辦法再高
    一點嗎？被告解釋說電腦年份有點舊、配備有點差，但伊當
    時的心態只要被告提高一下價錢，如果真的不提高也沒關係
    ，伊只要可以拿到錢就好了，被告就像對待一般客人一樣對
    伊，因為伊是小偷，心態上是可以賣錢取得現金就好，被告
    開機前有先問伊說電腦是什麼規格，伊跟被告說：「你看嘛
    ！看價錢怎樣。」被告有把電腦拆一下看是不是好的，檢查
    能否開機，開機後看一下配備，有把電腦轉給伊看，講解給
    伊聽說該機器比較舊，可能沒有什麼價格，但伊真的不懂電
    腦，只是問說價格真的不能高一點嗎？因為伊怕跟被告說伊
    都不懂，被告反而會把價格壓低，所以被告的開價最後就是
    成交價，伊第一次離開前被告有說如果伊有朋友電腦要換新
    ，舊的可以在這邊賣，新的可以在這邊買，壞掉的要修理也
    可以在這邊買，品光公司新舊電腦都有在賣，伊會選擇三次
    都去被告公司賣贓物，是因為那裡離圓山捷運站很近，交通
    比較方便等語（98偵字第13312 號卷第91至93頁、本院簡上
    卷第66至77頁參照）。按證人乙○○與被告原素昧平生，雙
    方並無嫌隙，其上開證詞並無誣陷被告之虞，自屬可信，據
    其前揭證述可知乙○○第一次持華碩廠牌筆記型電腦1 台至
    品光公司販售時，被告即要求檢視核對其身分證件並要要求
    其填寫姓名、年籍等個人資料，被告對於收購的物品並有詢
    問來源，要求乙○○寫收購單，乙○○當時係欺騙該物品為
    自己的二手貨物要脫手換新，並未告知係竊盜所得之贓物；
    乙○○第二次持acer廠牌筆記型電腦1 台、motorola V3 型
    手機1 支至品光公司脫售時，被告也要求伊寫物品交易切結
    書，並也表示要乙○○寫個人資料，但經乙○○提示曾經寫
    過因而未再重複填寫，被告對於收購的物品詢問來源時，乙○○再度欺騙被告該物品為朋友請求託售，亦未告知係竊盜
    所得之贓物；乙○○第三次持NOKIA 廠牌N82 型行動電話1
    支至品光公司脫售時，被告也要求伊寫物品交易切結書，並
    也表示要乙○○寫個人資料，但經乙○○提示曾經寫過因而
    未再重複填寫，被告對於收購的物品詢問來源時，乙○○再
    度欺騙被告該物品為朋友請求託售，亦未告知係竊盜所得之
    贓物之事實，應屬明確。至乙○○所填載之交易切結書部分
    事後因被告遺失而無法提出，惟證人乙○○既已證稱被告三
    次收購貨物均有要求伊填載收購單或交易切結書，再由被告
    於偵查中所提出供客人簽署之空白切結書內容以觀，確係載
    明出賣人「本人確實讓渡無訛，保證非贓物且功能一切正常
    ，為個人所有」等字樣（98偵字第13312 號卷第81頁參照）
    ，即被告當時已以上開書面聲明交易標的之來源正當、並非
    盜贓等事項，作為雙方交易之權利義務憑據，況被告與乙○○之三次交易過程被告均有要求核對身分證件，且均實地測
    試機器、檢查規格，並提出參考價目表並向乙○○解釋定價
    參考因素，而乙○○亦當場有議價之行為，被告並告知乙○○日後如有需換新機或修理舊機均可至其品光公司來，乙○○雖三次均選擇被告之品光公司兜售贓物，緣於品光公司所
    在地係在捷運附近，交通於乙○○言較為便利，並非被告主
    動表示有收贓之意而向乙○○招攬所致，凡上種種，均屬核
    與一般正常二手電腦物品之交易過程之常情無所違背，是以
    尚無特別情事足資認定被告主觀上已經認知標的物之來源有
    疑猶利用讓渡書藉以規避不法之情事，自難以課予被告較如
    上述車輛交易中具有車籍公示登記制度保護之較高度注意義
    務，是仍應認被告此舉業已然符合交易過程中徵信程序之要
    求，尚難憑被告購入上開贓物即遽認其主觀上對於贓物有所
    認識，被告既已符合交易過程中徵信程序之要求，則其辯稱
    並無贓物故意，尚非無據。
  (三)至公訴意旨所指證人即本件承辦員警賴弘棋於偵查中經書記
    官電詢製作之公務電話紀錄表以及檢察官訊問時均（陳）證
    稱其於製作筆錄時有向被告要求提出客戶切結書，惟被告無
    法出示，所以才將被告帶回警局，且因被告無法出示收購物
    品清單，並有嫌疑人指證是將贓物拿到被告店裡出售，所以
    將案件皆移送偵查隊，沒有再向被告要切結書等語（98年度
    偵字第13312 號卷第92至93頁參照），此核與被告自承事後
    乙○○所填具之切結書確實因遺失而無法提出相符，惟查證
    人乙○○已於偵查中及本院審理時證述被告有要求其填具收
    購單及切結書甚明，況被告係經營品光公司專營新品及二手
    電腦零售業務，以二手電腦於交易市場流通廣泛迅速之實際
    情形言，被告每月收購之二手電腦數量勢必非微，被告既於
    要求乙○○填具切結書後，因疏忽而將該書面不慎遺失，益
    顯見其於要求填載當時並非明知所收購之特定物品來源有疑
    ，日後可能涉訟而特意保留，被告辯稱並無贓物之故意，堪
    認有據，而證人賴弘棋上開證述及前揭公務電話紀錄表均未
    足以證明本件被告有贓物之認識。
  (四)至被告雖於本院99年4 月15日準備程序中供承被害人戊○○
    華碩電腦是以3000元收購，收購後約4 天在網路上以6000元
    賣出，中間利得是3000元；被害人丙○○acer品牌的筆記型
    電腦是用3000元收購，約一週後在網路上以4999元賣出，利
    潤是1999元，另丙○○之摩托羅拉的手機用500 元購入，約
    4 天後用800 元賣出，被害人己○○的華碩筆記型電腦以30
    00元買入，約十天後在網路上以5500元賣出，被害人甲○○
    之NOKIA 的手機是以3000元買入，5 天後在網路上以5000元
    賣出等語（本院簡上卷第44頁參照）。綜合被告上開供述，
    被告所販出之上開贓物，筆記型電腦部分利得約介於1999元
    至3000元間，手機部分利得約各為300 元及2000元，惟按二
    手電子類產品如筆記型電腦、手機等物，本即可能因其使用
    期間、新舊程度、品像、外觀、規格、產品週期等因素各有
    差異，而有不同之市場價格及交易獲利模式，參以被告出售
    二手電子商品與客戶後，尚且提供七日之保固服務，二手商
    品於收購時有未經發現之瑕疵存在，則該部分風險由被告自
    己承擔，且收購二手商品後若滯銷售不出去，亦由被告承擔
    庫存壓力，因此利潤部分會抓高一點，業據被告於本院審理
    時供明無誤（本院簡上卷第84至85頁參照），是被告既然承
    擔二手商品售出後之瑕疵擔保責任以及收購後滯銷之風險，
    上開利潤衡諸常情並非暴利，僅堪認係評估承擔之風險後採
    擷之合理利潤，被告所辯足資採信。
  (五)至於被告於原審99年2 月11日準備程序時訊問犯罪事實時為
    認罪之陳述（見原審卷第12頁），惟其辯護人為被告辯護稱
    被告上開認罪之陳述係因家庭責任繁重，擔憂法院重判，被
    告確無收贓物故等語。經查，被告於原審上開準備程序時確
    係辯稱並無收受贓物之意圖，且稱當時有寫買賣契約並留下
    對方資料，也有詢問對方為何有那麼多台筆記型電腦，對方
    說是家人要淘汰，以後不會再犯，請法院給予自新機會而表
    願意認罪等語（同上開原審卷頁次），是以上開筆錄雖記載
    被告為認罪之陳述，惟其仍辯稱無收贓犯意，堪信被告其係
    僅為息事寧人、杜紛止爭而所以為認罪之陳述等情，應為事
    實。則該認罪之陳述縱能認係被告自白犯罪，因依前述證據
    足以認定被告自白與事實不符，故本院並未逕依其於原審之
    陳述而為其有罪之判決。
  (六)綜上，公訴人所持之前開論據，均無法確切證明被告有贓物
    之認識而故買贓物犯行。此外，復查無其他積極證據足資證
    明被告主觀上有何故買贓物犯意，自屬不能證明本案被告犯
    故買贓物罪。
四、本院審理後，認為應對被告為無罪之判決，已如前述，則原
    審援引檢察官起訴書所載認被告犯刑法第349 條第2 項故買
    贓物罪，尚有未洽，被告上訴辯稱無贓物故意為有理由，原
    審判決既有前開違誤，自應由本院將原判決撤銷，改判如主
    文第2 項所示。另簡易案件之上訴由地方法院管轄之第二審
    合議庭辦理，如認應為無罪之諭知，係屬刑事訴訟法第451
    條之1 第4 項但書第3 款之情形，應依同法第452 條之規定
    ，改依通常程序自為第一審判決，逕為無罪之諭知（法院辦
    理刑事訴訟簡易程序案件應行注意事項第14點參照），附此
    敘明。
據上論斷，應依刑事訴訟法第455 條之1 第1 項、第3 項、第45
2 條、第369 條第1 項前段、第364 條、第451 條之1 第4 項但
書第3 款、第301 條第1 項，判決如主文。
本案經檢察官呂寧莉到庭執行職務
中    華    民    國    99    年    6     月    11    日
                  刑事第五庭審判長法  官  林秀鳳
                                  法  官  鄭光婷
                                  法  官  吳維雅
以上正本證明與原本無異。
如不服本判決應於收受判決後10日內向本院提出上訴書狀，並應
應敘述具體理由。其未敘述上訴理由者，應於上訴期間屆滿後20
日內向本院補提理由書 (均須按他造當事人之人數附繕本)「 切
勿逕送上級法院」。
                                  書記官  劉育君
中    華    民    國    99    年    6     月    11    日

司法院資訊處製作；財團法人民間司法改革基金會備份。
